【裁判字號】    89,自,429
【裁判日期】    900919
【裁判案由】    誣告
【裁判全文】
臺灣臺南地方法院刑事判決
    自  訴  人  乙○○
    代  理  人  楊丕銘律師
    被      告  甲○○
    被      告  丙○○
    共      同
    選任辯護人  李孟哲
                郭淑慧
右列被告因誣告案件，經自訴人提起自訴，本院判決如左：
    主  文
甲○○、丙○○共同意圖他人受刑事處分，向該管公務員誣告，各處有期徒刑年。
    事  實
一、甲○○與乙○○之兄吳柄奮自民國（下同）七十六年間起即合夥經營電動玩具之
    生意，嗣經結算結果，該生意尚有盈餘，甲○○與吳柄奮原應平分盈餘，甲○○
    先則先交付金額分別為八百萬元、六百萬元、六百萬元之三張本票予吳柄奮，以
    作為吳柄奮應得之部分盈餘，並書立協議承諾書一式二份，由雙方簽名捺印後各
    執一份為憑。嗣甲○○為逃避給付上開本票債務之責任，竟與其妻丙○○共同意
    圖使乙○○、吳柄奮受刑事處分，由甲○○於八十三年五月十日上午十一時四十
    分，向該管之公務員即台南縣警察局永康分局三組偵查員張志鵬，以虛構之事實
    誣稱：「我前妻乙○○於八十三年五月九日廿三時三十分許，至台南縣永康市○○里○○路二十三巷一號住處之二樓找找，說有事要我下樓一談，我即隨後跟乙○○至樓下，此際突有一輛白色自小客車駛來，並自車上下來三名歹徒動手拉我
    ，以搶強押我上車，因我不從，他們即動手打我，我朋友下來看見他們持槍而不
    敢靠近，我即被他們持槍押上車，此際我有看見司機拿一把手槍並上瞠，後座的
    歹徒還叫司機關保險，至於其他的歹徒，我則沒有看楚有否拿槍，其後該車行駛
    至台南市某一巷子內時，他們說後面有車子跟蹤，於是就換車，換車後行經歸仁
    鄉○○村○○○○道北上，至台南市○○路，因歹徒路途不熟，我問他們要去那
    裡，歹徒說要去新營，我就告訴歹徒路途，由林森路往東寧路再轉中華路，車行
    省道往麻豆，到新營，再行經水上、朴子、東石，直到雲林縣螫鼓附近某養鰻魚
    場，此時即有歹徒共四人押我至工寮，乙○○乘坐另一部車隨後到達，進入工寮
    後歹徒共有二十幾人，有不認識的歹徒問我有沒有欠別人錢，因為我和吳柄奮並
    無合夥做生意，且亦無金錢往來，所以我說沒有，就遭人圍毆，後來歹徒認為外
    面情況不對勁，好像有警方巡邏車，他們就再把我押到隔壁撞球間，然後再上車
    轉往北港一棟大樓三樓的一間ＫＴＶ，此時大約已是五月十日凌晨四、五點左右
    ，進入ＫＴＶ後鐵門就關起來，有兩名歹徒押我到ＫＴＶ房間侳下，乙○○及其
    兄吳柄奮隨後進來，吳柄奮拿一張事先寫好的自白書叫我一字不漏照抄，並告訴
    我若皮不想再討痛就照寫，然後吳柄奮強迫我簽下三張本票（金額各八百萬元、
    六百萬元、六百萬元），我想儘快脫身，害怕再遭圍毆，只好簽下本票，簽完本
    票，吳柄奮再擬好一份協議承諾書叫我簽名捺印，其內容均由吳柄奮自編造，
    吳柄奮交待我必須在五月十日電匯八百萬元至其指定之銀行帳戶，然後吳柄奮即
    駕車載著我和乙○○自雲林至新市○○道讓我下車，此時大約是五月十日上午八
    時許，我自己再坐計程車回家，就此請警方依法偵辦」等語。而丙○○為使甲○○之上開不實指訴能夠得逞起見，則亦配合地在甲○○提出告訴前，即先於八十
    三年五月十日上午一時四十分，亦向該管之公務員即台南縣警察局永康分局復興
    派出所一等警員陳銘豐，誣稱：「我大約在八十三年五月十日零時十五分左右，
    由朋友告訴而得知我先生甲○○遭人挾持，情形大概是這樣，我先生當時在永康
    市○○路二三巷一號二樓與友人聊天，有一女子上樓向我先生說很久沒見面，你
    還記得我嗎，我先回答不認識，那女子向我先生說有事商量，我先生回答有事在
    這裏說就好，那女子說不方便，請到樓下談，不久我先生就下樓，我朋友跟隨下
    樓，看到他們談話不久，就持槍將我先生押上車，然後離開，我先生交往單純、
    與人無仇恨紛爭」等語。
二、案經吳美倩向本院提自訴。
    理  由
壹、訊據被告甲○○、丙○○對於右揭其對吳柄奮及自訴人吳美倩提出妨害自由、傷
    害及恐嚇取財等罪告訴之事實並不諱言，惟否認有誣告之犯行，辯稱：其等所告
    訴之事實均屬實在，縱嗣經法院審理而不予採信，亦不成立誣告罪等語，而證人
    高湘元亦證稱：「當時我們在二樓泡茶聊天，有一個女生上來跟甲○○講話，我
    看見渠等在樓下發生爭執拉扯，那個女生有帶一些人來，都是男的，有幾個男的
    把甲○○夾在中間，強押甲○○坐到後座，並將車子開走」等語，以附合其等之
    說詞。
貳、經查：
一、被告甲○○、丙○○對吳柄奮及自訴人吳美倩提出之妨害自由、傷害及恐嚇取財
    等罪之告訴案件，雖經臺灣台南地方法院檢察署以八十三年度偵字第八一０九號
    案提起公訴，然其後歷經台灣台南地方法院以八十三年度訴字第二二七六號判決
    吳柄奮及自訴人均無罪，後經上訴台灣高等法院台南分院，雖曾改判吳柄奮及自
    訴人吳美倩有罪，但上訴最高法院後，又經撤銷有罪之判決而發回更審，嗣再經
    灣高等法院台南分院判決上訴駁回而確定，換言之，吳柄奮及自訴人吳美倩經各
    級法院審判之結果，認渠等並無被告甲○○、丙○○所告訴之右揭妨害自由、傷
    害及恐嚇取財等事實，有臺灣台南地方法院檢察署八十三年度偵字第八一０九號
    、臺灣台南地方法院八十三年度訴字第二二七六號、台灣高等法院台南分院八十
    四年度上訴字第二０九三號、最高法院八十六年度台上字第一０一０號、臺灣高
    等法院台南分院八十六年度上更一字第一一三號、最高法院八十九年度台上字第
    八九一號、臺灣高等法院台南分院八十九年度上更二字第一二三號等卷可參，合
    先明。
二、在右揭案件中臺灣台南地方法院檢察署認吳柄奮及自訴人乙○○涉有妨害自由、
    傷害及恐嚇取財等罪行，無非以被告甲○○之指訴、證人丙○○、高湘元、吳進
    明、歐陽群中之證述、被告甲○○簽發之本票及診斷證明書等為其論據。而被告
    甲○○及證人高湘元、吳進明固曾為如下之供證，以指訴吳柄奮及自訴人乙○○
    涉有犯罪：（一）被告甲○○於警訊時指稱：「八十三年五月九日二十三時三十
    分許，在台南縣永康市○○路二十三巷一號二樓，我前妻乙○○至二樓找我，說
    有事要談，我隨後跟她至樓下，突然來一輛白色自小客車，下來三名歹徒動手拉
    我，用槍強押我上車，我不從，他們動手打我，我曾試圖喊叫，我朋友有下來看
    見他們持槍，所以不敢靠近，我被他們持槍押上車後，至台南市某一巷子內，他
    們說後面有車子跟縱，然後就換車，換車後車行經歸仁鄉○○村○○○○道北上
    ，至台南市○○路，因歹徒路途不熟悉，我問他們要去那裡，歹徒說要去新營，
    我就告訴歹徒路途，由林森路往東寧路再轉中華路，車行省道往麻豆，到新營，
    再行經水上、朴子、東石，直到雲林縣螯鼓附近某養鰻魚場，歹徒共四人押我至
    工寮，乙○○乘坐另一部車，隨後到達，進入工寮歹徒共有二十幾人，歹徒（我
    不認識）問我有無欠別人錢，我回答沒有，就逼人圍毆，我不回答或是回答有，
    皆遭不分青紅皂白的毆打，後來歹徒認為外面情況不對勁，好像有警察巡邏車，
    他們就再把我隔壁撞球間，然後再上車再轉往北港一棟大樓三樓一間ＫＴＶ，進
    入ＫＴＶ後鐵門就關下來，有二名歹徒押我到ＫＴＶ房間坐下，乙○○、吳柄奮
    隨後再進來，吳柄奮拿一張事先寫好的自白書叫我一字不漏照抄，並告訴我若皮
    不想再討痛就照寫，然後吳柄奮強迫我簽下如附表所示之三紙本票，我想儘快脫
    身，保險自身安全，且外面還有一些兄弟，不時開門往房間內探頭，我害怕再遭
    圍毆，所以我迫不得已，只好簽下本票，簽完本票，吳柄奮再擬好一份協議承諾
    書，叫我簽名捺印，其實內容皆由吳柄奮自編捏造；吳柄奮交代我於八十三年五
    月十日把八百萬元電匯至某銀行帳號（因當初緊張，現已忘記），然後由吳柄奮
    駕車，載我及乙○○，由雲林至新市○○道下車，我再自己坐計程車回家」等語
    ；嗣其於檢察官偵查中分別指稱：「乙○○當天穿花之緊身牛仔褲，衣服是穿粉
    紅色長襯衫，頭髮沒有綁起來」等語（見偵查卷八十三年八月九日訊問筆錄）、
    「被押後，原是躺在車後座，換車後即被押在後座中間，其間曾以押我之人行動
    電話打了五、六通0000000之電話回家，第一次在被押後十五分鐘打的，
    是吳進明接的‧‧‧」等語（見偵查卷八十三年十一月九日訊問筆錄）。（二）
    證人高湘元於警訊時供稱：「當時我與甲○○及一群朋友在聊天，見到一女子（
    高約一六０公分，中等身材，面圓嘴大髮長，身穿淺藍色牛仔褲、淺色襯衫，帶
    個皮包）上樓，後面尾隨一男子（高約一七０公分，中等身材，臉型三角，瘦長
    型，穿白色褲子），那女子向甲○○說：這麼久沒見面，你還記得我嗎？甲○○
    回答：我不認識；那女子向甲○○說有事商量，甲○○回答：有事在這裡說就好
    ；那女子說：不方便，我到樓下等你；甲○○回答：我等一下就下去；甲○○和
    我們談話約二分鐘左右後就下樓；‧‧‧當我也下樓準備買東西時，見到甲○○
    與那女子談話，有一男子站在一輛白色轎車前，我上車後，回頭從後視窗看到他
    們在拉扯，站在車前的男子就慢移向甲○○，我聽到甲○○在喊「猴王」（我朋
    友叫溫興滿），我就回頭，看到槍，我就沒下車，但我馬上拿筆記下這輛白色喜
    美、ＲＳ─三九八０自用小客車之號碼；不久，甲○○就被他們強拉上那輛白色
    ，我有看到槍抵在甲○○頭上，他們將甲○○拉上車後就被載走。我尾隨白色車
    子至台南市○○路往仁德方向，有一處叫「高華釣蝦場」附近之巷子，看到白色
    車子後面還有一輛ＳＰ─一七七七自小客尾隨，我一直跟縱他們到仁德鄉○○路
    與中山路交叉口，上開二車停下來等紅燈，當時我看到不遠之中小企銀有輛警車
    停在那裡，警示燈正閃著，我就闖紅燈，向警方報案，警車跟著我的車一直找到
    歸仁鄉圓環，不知二部車之去向，我就折回案發現場」等語，並於檢察官調查時
    當庭指認自訴人乙○○即為當日去找甲○○之女子。（三）證人吳進明於檢察官
    偵查中證稱：「當天一個穿牛仔褲的女孩子及一少年仔上來找甲○○，‧‧‧甲○○下去約一、二十分後，就聽到甲○○喊救命，我們就下樓去看，見到三、四
    個人押他，那女孩子就站在旁邊，我們就拿圓鍬下去；甲○○被一部白色喜美轎
    車押走，是我報警的」等語，並當庭指認自訴人乙○○即係當日所見之女子。
    （四）證人陳炳源於警訊時證稱：「當時我在四樓上聽見樓下二樓有人爭吵且聽
    到一位女子講不要這樣之後，我由四樓上往樓下看，發現外面有三男一女（年約
    三十幾歲，穿深色牛仔褲，淺色長袖上衣，留長髮，束馬尾，瘦瘦的，身高約一
    六０公分）挾持甲○○，其中三名男子（一名穿白色Ｔ恤、土黃色長褲另二名男
    子也穿白色Ｔ恤、深色長褲）均持有黑色略似槍枝之短型手槍，其中一男子穿白
    色Ｔ恤，持手槍向屋內擊發，但未有子彈射出，只有擊槌的聲音，之後，這三名
    男子均持略似黑色手槍抵住甲○○的頭，把他押上車（係白色喜美四門轎車，後
    有擾流板，車號ＲＳ─三九八０）後逃逸」等語。但觀諸上開指證之詞，卻有如
    下之瑕疵及矛盾之處：（一）就自訴人乙○○案發當日之穿著觀之，被告甲○○
    之指訴與證人高湘元之供述即有出入，再就自訴人乙○○當日之髮型言之，被告
    甲○○先指稱：沒有綁起來等語，嗣又稱：「頭髮有綁起來」等語（見偵查卷八
    十三年十一月九日訊問筆錄），先後顯然矛盾，後者亦與證人吳進明證述「乙○○之頭髮披在肩上」不符（見本院八十四年六月十五日訊問筆錄）。（二）證人
    高湘元復於本院審理時證稱：「當天是乙○○一人上來找甲○○‧‧‧，其時吳
    進明、陳炳源在樓上」等語（見本院八十四年三月一日訊問筆錄），惟前者與其
    於警訊時證稱有一男子與自訴人乙○○上樓找被告甲○○一節前後不一，後者亦
    與證人吳進明證述在二樓目睹自訴人乙○○來找被告甲○○一節明顯不符。（三
    ）被告甲○○復於本院訊問時指稱：「我和乙○○聊天時，突然一輛車開過來，
    大約五個男士由車上下來打我，‧‧‧並看見有一人拿槍‧‧‧，把我押上車有
    四個人，連乙○○、司機和我，共七個人上車，後座坐三個人，我被橫押在座位
    膝蓋處」等語（見本院八十四年三月一日訊問筆錄），亦核與其於前開警訊時所
    述有三個人下車強拉其上車等節及證人吳進明、陳炳源供述見三名歹徒各持一槍
    （吳進明復又供稱係二人持槍）之事實不一（見本院八十四年三月十六日、八十
    四年六月十五日訊問筆錄）。（四）證人吳進明於本院訊問時證稱：「沒看見幾
    人押甲○○上車，但在二樓打完電話，由窗口往下看見有二部車，一部白色喜美
    車在前，另一部咖啡色克萊斯勒車在後」等語（見本院八十四年三月十六日訊問
    筆錄），經核顯與證人高湘元上開證述係在尾隨白色車子至台南市○○路往仁德
    方向，有一處叫「高華釣蝦場」附近之巷子，才看到白色車子後面還有一輛ＳＰ
    ─一七七七自小客尾隨之情節互相矛盾。（五）又警員張志鵬接獲無線電通知趕
    至甲○○家中處理時，竟於證人高湘元回來前，在甲○○家人及朋友提供下，即
    已查知上開克萊斯勒之車籍在雲林一節（此業據證人張志鵬於本院八十四年三月
    三十一日訊問時供述明確），亦顯與被告甲○○及證人高湘元之供證情節相違。
    （六）被告甲○○復於本院訊問時指稱：「寫本票後，被告二人送我到永康交流
    道‧‧‧」等語，與其先前所述在新市○○道下車一節不一。綜上各點互核以觀
    ，就吳柄奮及自訴人吳美倩妨害自由部分之重要細節，被告甲○○之指訴與證人
    高湘元、陳炳源、吳進明之證述，多處互核明顯不符。
三  自訴人乙○○除於八十三年五月九日中午十二時許起至同日下午五、六時許，在
    台北蘆洲鄉○○路四０八巷十六號友人劉竹軒住處，多次以0000000之電
    話與男友劉興科聯絡（劉興科之桃園電話為（０三）0000000號），劉竹
    軒於晚間十時許返回該處時，自訴人乙○○因身體不適已睡，經劉竹軒詢問後知
    悉自訴人乙○○尚未吃飯後，還至樓下炒了麵給自訴人乙○○吃，嗣自訴人乙○○又以電話與劉興科聯絡等事實，分據證人劉竹軒、劉興科於偵、審或本院審理
    時供述明確（見偵查卷八十三年八月九日訊問筆錄及本院八十四年三月一日訊問
    筆錄、八十四年八月二十四日審判筆錄），且有上開電話通話紀錄附於偵卷第五
    十頁可稽。是自訴人乙○○於被告甲○○所指之案發時，確不在場，豈可能犯右
    揭罪行。
四、證人蘇松正於本院審理時供稱：「吳柄奮坐過我的車二、三次，‧‧‧最後一次
    係於八十三年五月九日晚間十一時餘，打電話叫我到他雲林縣古坑鄉地名「永光
    」住處搭載，並要我載他到嘉義縣新港鄉「媽祖廟」，他說有約人，叫我在那裡
    等，等了約半小時，對方開一輛黑色賓士轎車，他們二人在車上，後又開到一間
    洗車場，吳柄奮要我跟在他們車後面，在洗車廠時，他們在車上談，我等了半個
    多小時，就過去敲他們的車門說我要先走，我去敲門時，看見車上只有吳柄奮和
    另一個開車的人」等語，核與吳柄奮於偵、審中所辯情形相符；復參諸被告甲○○自承：以前曾在台北市○○路供人寄放電動玩具供朋友玩一節及其確於七十八
    年間，因賭博案件，經台北地方法院判處有期徒刑六月確定。又證人即警員張志
    鵬亦證稱：「告訴人在永康地區經營電動玩具，當天在他家有看見員工四、五個
    人，‧‧‧在二樓甲○○房間內看見小瑪莉電玩轉盤」等語（見本院八十四年三
    月三十一日、同年七月十九日訊問筆錄）、協議承諾書內容等事實互核以觀，堪
    認吳柄奮供稱與被告甲○○自七十六年起即合夥經營電動玩具一節非虛。綜上各
    節，復參酌吳柄奮自警訊時起迄本院辯論終結前一致堅稱：甲○○承諾於八十三
    年五月十日凌晨在嘉義縣新港鄉「奉天宮」廟前支付經營電動玩具之利潤二千萬
    元，伊即依約定自雲林縣古坑鄉住處搭計程車至約定地點等候，但甲○○到後竟
    未攜帶現金赴約，僅攜來如附表所示之本票三紙予伊，並承諾當日中午十二時以
    前即匯款五百萬元至伊帳戶，伊乃臨時書立協議承諾書一紙，要求甲○○簽名以
    求保障等語，足認吳柄奮辯稱係與被告甲○○約在嘉義縣新港鄉奉天宮廟前交付
    經營電動玩具利潤等節，與事實無違。
五、被告甲○○於右揭案件中之指訴，既與證人高湘元、吳進明、陳炳源等人之證述
    有多處不符或矛盾之處，顯係被告甲○○故意虛構的。而被告丙○○亦於八十三
    年五月十日一時四十分至台南縣警察局永康分局復興派出所作同一內容之指訴，
    自係亦故意虛構的無疑。
六、被告甲○○、丙○○明知吳柄奮及自訴人吳美倩並無右揭妨害自由、傷害及恐嚇
    取財之行為，竟向警方指訴歷歷，堅稱確有其事，自應認其等有誣告之故意。
、綜上所述，於本案審理時，證人高湘元所證及被告甲○○、丙○○所辯，無非均
    係迴護及卸責之詞，均不足採，被告甲○○、丙○○犯行均應予認定。
肆、被告甲○○與丙○○明知其等於右揭案件中所訴之事實均係虛構而分別係序向該
    管公務員即臺南縣警察局永康分局三組偵查員張志鵬、復興派出所一等警員陳銘
    豐誣告吳柄奮、吳美倩犯罪，顯有致其等受刑事處分之意圖，核其等所為，均係
    犯刑法第一百六十九條第一項誣告罪。又其等間，有犯意之聯絡及行為之分擔，
    均為共同正犯。又其等雖同時誣告吳柄奮及自訴人吳美倩二人，但仍僅成立一個
    誣告罪。爰審酌被告甲○○、丙○○虛構多項不實之事實，誣告吳柄奮及自訴人
    吳美倩，致渠等多年來無辜受到偵查、審判，身心俱疲，名譽嚴重受損，而被告
    甲○○、丙○○犯罪後又否認犯行，毫無悔意，量刑不宜從輕等一切情狀，各量
    處如主文所示之刑。
據上論斷，應依刑事訴訟法第三百四十三條、第二百九十九條第一項前段，刑法第二
十八條、第一百六十九條第一項，判決如主文。
中      華      民      國    九十    年      九      月      十九      日
                                  臺灣臺南地方法院刑事第三庭
                                      法  官  彭  振  湘
右正本證明與原本無異。
如不服本判決，應於判決送達後十日內，向本院提出上訴狀（須附繕本）。
                                      書記官  汪  姿  秀
中      華      民      國    九十    年      九      月      十九      日
附錄本案論罪科刑法條全文：
刑法第一百六十九條第一項：
意圖他人受刑事或懲戒處分，向該管公務員誣告者，處七年以下有期徒刑。


司法院資訊處製作；財團法人民間司法改革基金會備份。
